臺灣士林地方法院民事判決　　　　　　　99年度訴字第1238號
原　　　告　黃淳如
訴訟代理人　林志豪律師
複代理人　　徐明水律師
被　　　告　萬仲建設股份有限公司
兼法定代理　謝智清
人
法定代理人　張劉閒妹
　　　　　　陳文祥
共　　　同
訴訟代理人　鄭錦堂律師
　　　　　　李保祿律師
被　　　告　胡元龍
訴訟代理人　林順益律師
上列當事人間請求損害賠償事件，本院於100 年9 月13日言詞辯
論終結，判決如下：
    主      文
原告之訴暨其假執行之聲請均駁回。
訴訟費用由原告負擔。
    事實及理由
一、原告起訴主張︰本院95年度執字第25524 號強制執行事件中
    ，原告以對被告萬仲建設股份有限公司（下稱萬仲公司）有
    新台幣（下同）1,500 萬元抵押權參與分配，於98年2 月2
    日實行分配，並於98年5 月11日發函原告通知領款，原告於
    98年6 月1 日可領款。惟該通知領款程序，分由被告萬仲公
    司、胡元龍聲請撤銷，原執行法院事務官不察，遂准撤銷。
    經原告異議、抗告勝訴後，被告復共同委任律師提再抗告，
    經最高法院於98年12月10日駁回後，被告仍持續以分配表異
    議之訴在高等法院審理中，再向本院行執處異議，以致本院
    事務官仍以被告萬仲公司已提起上訴，尚未確定為由，不准
    原告發款之聲請。本院執行處於99年3 月25日，始不具條件
    通知原告領款，原告於98年4 月9 日領得案款15,007,972元
    。被告胡元龍明知對原告異議無實益，也欠缺權利保護要件
    濫行異議；被告萬仲公司明知其非執行事件所定執行名義之
    當事人，以執行債務人自居，提起分配表異議之訴不合法，
    無權聲明異議，竟不斷違法提出異議，均有民法184 條第1
    項前後段所訂之侵權行為，致原告遲延受領案款，應負賠償
    責任；被告謝智清則為被告萬仲公司負責人，依公司法第23
    條第2 項規定，應負連帶賠償責任等語。並聲明：(一)被告應
    連帶給付原告635,179 元及自99年8 月20日起至清償日止，
    按年息5%計算之利息。(二)原告願供擔保，請准宣告假執行。
二、被告萬仲公司、謝智清則以：被告萬仲公司提起上開訴訟及
    異議不構成不法行為及違背善良風俗之方法，且被告萬仲公
    司提起上開訴訟及異議，與原告所主張遲領案無因果關係存
    在等語置辯。並聲明：求為判決駁回原告之訴及假執行之聲
    請，如受不利之判決，願供擔保免為假執行。
三、被告胡元龍則以：伊撤回本院98年度重訴字第57號分配表異
    議之訴，係因被告萬仲公司已提出確認其與原告間債權不存
    在之訴，並非捨棄不爭執。況伊就本院95年度執字第25524
    號強制執行分配表之債權，除與原告同列第3 順位優先權本
    金1,500 萬元外，尚有普通債權82,203,836元不足分配。因
    此，原債務人萬仲公司既對原告之債權提起確認不存在，則
    伊為維護自己之債權能獲得清償，對前述執行法院通知原告
    領款部分具狀提出聲明異議及抗告，並非無實益。再者，原
    告之系爭抵押權業已轉讓予被告胡元龍，債權業已不存在，
    則伊聲明異議及提起抗告、再抗告，亦非無實益。伊既對於
    系爭債權尚有不足之分配款，而原告之債權是否不存在亦尚
    在訴訟中，伊為爭取自己之權益，行使正當之權利，何能謂
    係侵權行為？更何況原告並無其他證據足資證明伊有何故意
    或過失，故原告依據侵權行為法律關係請求伊賠償損害，應
    非可採等語置辯。並聲明：求為判決駁回原告之訴及假執行
    之聲請，如受不利之判決，願供擔保免為假執行。
四、本件經兩造協議後簡化爭點如下：
  甲、兩造所不爭執之事項：
    (一)被告萬仲公司以其所有坐落於台北市○○區○○段1 小段
      297-11 、297-12 、382-12等地號土地所有權全部，同小
      段382- 13 地號土地應有部分1/2 （下稱系爭土地），於
      83年度設定第1 順位抵押權予訴外人國泰世華商業銀行（
      下稱國泰商銀）。嗣國泰商銀於94年度移轉登記予被告胡
      元龍。又被告萬仲公司於83年間，以系爭土地設定第2 順
      位抵押權予國泰商銀。又被告萬仲公司於84年間，以系爭
      土地設定第3 順位抵押權予原告、訴外人董俊仁。嗣董俊
      仁於95年間移轉登記予被告胡元龍。又被告萬仲公司於85
      年3 月4 日，將系爭297-11、297-12、382-12地號土地應
      有部分各7/10、3/10，及將系爭382-13地號土地應有部分
      7/20、3/20，分別移轉登記予訴外人董炯雄、呂墩國，被
      告萬仲公司對系爭土地已無所有權。而被告謝智清為被告
      萬仲公司之法定代理人。
    (二)被告胡元龍以被告萬仲公司未清償5,500 萬元債務為由，
      聲請本院對萬仲公司、訴外人董炯雄、呂墩國以裁定准予
      實行上開第1 順位抵押權，拍賣系爭土地。本院以95年度
      拍字第668 號裁定董炯雄、呂墩國所有系爭土地准予拍賣
      ，被告胡元龍對被告萬仲公司聲請部分，則以萬仲公司非
      系爭土地所有權人為由，予以駁回，已告確定。
    (三)被告胡元龍持上開裁定，以被告萬仲公司、董炯雄、呂墩
      國為執行債務人，聲請本院以95年度執字第25524 號強制
      執行程序，拍賣系爭土地。原告則主張其對被告萬仲公司
      有1,500 萬元債權，已取得台灣台北地方法院94年度促字
      第27890 號確定支付命令執行名義，為上開第3 順位抵押
      權所擔保為由，聲明參與分配。本院於97年5 月14日拍定
      ，於97年10月1 日作成分配表（其中原告分配金額包括執
      行費16,836元、債權本金2,106,549 元），並定於97年10
      月31日實行分配，但被告萬仲公司於97年10月29日聲明異
      議，主張：原告之抵押權所擔保之債權不存在，伊已於97
      年10月27日向本院對原告提起確認原告之抵押權所擔保之
      債權不存在、塗銷該抵押權及原告不得參與分配之訴（案
      號：97年度重訴字第360 號）等語。被告胡元龍亦於97年
      10月29日聲明異議，主張：原告之抵押權擔保之債權不存
      在等語。本院對於執行債權人提出之分配表異議聲明，除
      有關原告部分外，依強制執行第40條第1 項，於97年12月
      22日發函通知更正分配表（其中原告分配金額包括執行費
      16,836元、債權本金1,500 萬元），並定於98年2 月2 日
      實行分配。原告先後於98年4 月13日、98年5 月6 日聲請
      本院依上開更正之分配表發放案款予原告，經本院司法事
      務官於98年5 月11日發函通知原告領取案款1,500 萬元，
      但附有原告應提出債權原本（借據）之條件。被告萬仲公
      司、胡元龍於98年5 月22日、98年5 月27日聲請撤銷上開
      領款通知，主張於被告萬仲公司提起之分配表異議之訴（
      即本院97年度重訴字第360 號案件）確定敗訴前，不應發
      放案款予原告等語。原告先後於98年6 月1 日、98年6 月
      5 日、98年6 月16日、98年6 月19日聲請撤銷上開領款通
      知所附領款條件。
    (四)本院司法事務官就被告萬仲公司、胡元龍之異議聲明，於
      98年6 月17日以95年度執字第25524 號裁定撤銷上開通知
      領款程序。原告於98年6 月26日就上開裁定提出異議，請
      求1.廢棄或撤銷本院司法事務官於98年6 月17日所為95年
      度執字第25524 號裁定；2.本院於95年5 月11日通知原告
      領款之程序不得撤銷；3.本院於95年5 月11日領款通知上
      註記原告須提出債權原本（借據），始得領款之記載，應
      予撤銷。本院於98年7 月14日以98年度事聲字第45號裁定
      駁回原告之異議，理由為被告萬仲公司對於分配表聲明異
      議，並提起分配表異議之訴，應將原告受分配金額予以提
      存，上開領款通知有誤云云。原告對該裁定提出抗告，請
      求1.廢棄該98年度事聲字第45號裁定；2.廢棄或撤銷本院
      司法事務官於98年6 月17日所為95年度執字第25524 號裁
      定；3.本院於95年5 月11日通知原告領款，應撤銷領款通
      知上所註記須提出債權原本（借據），始得領款之記載後
      ，繼續進行。案經台灣高等法院審理後，以98年度抗字第
      1263號民事裁定（本院卷第9-12頁）：1.本院於98年7 月
      14日所為98年度事聲字第45號裁定應予廢棄；2.本院司法
      事務官於98年6 月17日所為95年度執字第25524 號裁定應
      予廢棄。嗣後，被告萬仲公司及胡元龍對該裁定提起再抗
      告，案經最高法院以98年度台抗字第934 號民事裁定駁回
      其再抗告（本院卷第13-14頁），全案歸於確定。
    (五)被告萬仲公司於97年10月27日對原告起訴請求確認原告之
      抵押權所擔保之1,500 萬元債權不存在、本院95年度執字
      第25524 號強制執行事件於97年12月1 日製作之分配表，
      原告受分配之1,500 萬元應予以剔除（萬仲公司原請求塗
      銷原告之抵押權、原告不得就原法院95年度執字第25524
      號強制執行事件參與分配，嗣變更如上），經本院於98年
      3 月31日以97年度重訴字第360 號判決駁回被告萬仲公司
      之訴（本院卷第22-25 頁），該判決認定萬仲公司並非系
      爭執行事件之債務人，對於執行法院所製作之分配表無異
      議之權，聲明異議及提起分配表異議之訴並不合法。被告
      萬仲公司對該判決提起上訴，經台灣高等法院於99年3 月
      30日以98年度重上字第300 號判決駁回其上訴（本院卷第
      26-30 頁），判決理由與原判決相同，因被告萬仲公司未
      合法上訴，全案於99年6 月3 日歸於確定。
    (六)被告胡元龍於98年1 月21日向本院對原告提起分配表異議
      之訴（案號：98年度重訴字第57號），但於98年3 月23日
      撤回起訴，經原告於98年4 月1 日同意，生撤回效力。
    (七)原告於99年4 月9 日，方領得系爭執行事件參與分配款項
      15,007,972 元。
    (八)被告胡元龍就本院95年度執字第25524 號強制執行分配表
      之債權，除第三順位優先權本金1,500 萬元之外，尚有普
      通債權82,203,836元不足分配（本院卷第70頁背面）。
    (九)本件若原告勝訴，原告得請求之金額數據為635,179 元，
      其法定延遲利息自99年8 月20日起算，且被告同意就上揭
      款項負連帶清償之責。
  乙、兩造所爭執之事項：
    (一)被告謝智清以被告萬仲公司之名義，於98年4 月24日對本
      院97年度重訴字第360 號民事判決提起上訴，於98年5 月
      22日向本院聲請撤銷本院司法事務官所為98年5 月11日通
      知原告領取案款之處分，及於98年10月8 日與被告胡元龍
      共同委請律師對台灣高等法院98年度抗字第1263號民事裁
      定提起再抗告等行為，是否為民法第184 條所訂之不法侵
      害行為或違背善良風俗之方法？
    (二)原告所主張其未於98年6 月1 日自本院處領取參與分配款
      項，於99年4 月9 日方領得分配款項之損害，與被告謝智
      清以被告萬仲公司之名義所為上揭行為，有無相當因果關
      係存在？被告謝智清就上揭行為有無故意或過失？
五、經查：
（一）被告謝智清以被告萬仲公司之名義，於98年4 月24日對本
      院97年度重訴字第360 號民事判決提起上訴，於98年5 月
      22日向本院聲請撤銷本院司法事務官所為98年5 月11日通
      知原告領取案款之處分，及於98年10月8 日與被告胡元龍
      共同委請律師對台灣高等法院98年度抗字第1263號民事裁
      定提起再抗告等行為，是否為民法第184 條所訂之不法侵
      害行為或違背善良風俗之方法？
  １、按債權人對於分配表聲明異議，並對於他債權人起訴雖受
      敗訴判決，但法律上既無該聲明異議人應賠償他債權人因
      此所受損害之明文規定，則該他債權人對於聲明異議人如
      請求損害賠償，惟得依民法侵權行為之法則辦理，亦即對
      於聲明異議人之有故意或過失應負證明之責。最高法院58
      年度臺上第1421號判例參照。又債務人對於債權人之債權
      或分配金額有意見時，債務人本即得對分配表聲明異議，
      並進而提起分配表異議之訴，此亦為強制執行法第39條、
      第41條所明定。
  ２、經查，被告萬仲公司認原告對其並無抵押債權之存在，遂
      於97年10月27日對原告提起確認抵押債權不存在等訴，並
      向執行抵押物之本院執行處聲明異議，主張本院執行處應
      撤銷對原告之領款通知，而使原告可能受有遲延領取分配
      款之損害。然揆諸前開最高法院判例意旨可知，提起分配
      表異議之訴或以聲明異議等方式，固可能成為侵害權利之
      手段，惟原告既依主張侵權行為損害賠償請求權，則依上
      揭舉證責任分配原則之說明，自應證明被告之行為係屬不
      法侵害行為，或故意以背於善良風俗之方法，加損害於原
      告，方足該當。查，本件原告雖主張：被告係基於使其無
      法如期領取參與分配款之目的，於明知自己無異議權或異
      議無實益之情況下，仍逕執意為上揭行為，致本院司法事
      務官以95年執字第25524 號裁定撤銷通知領款程序，而使
      原告無法領取該款項使用之損害等語。然查，被告就原告
      於本件執行標的物有無抵押債權存在一事認有爭議，而依
      法定程序起訴、聲明異議、再抗告等，揆諸上揭法條規定
      ，本即係其合法之權利。至於臺灣高等法院、最高法院嗣
      認強制執行法第39條第1 項所稱之債務人，僅指強制執行
      事件之執行名義所載之債務人為限，而認被告萬仲公司並
      非執行債務人，判決其敗訴，亦難即就此反面推論被告萬
      仲公司為濫行異議及抗告。此外，原告復未舉證證明被告
      係以提起上揭行為為手段，故意或過失使原告無法順利領
      取分配案款，是以原告以上主張顯屬個人主觀之臆測與推
      論，復無證據足資佐證，則其主張自不足採信。
  ３、況本院司法事務官蘇汶芳所為之撤銷領款通知裁定，據其
      於本院100 年6 月16日言詞辯論時當庭結證稱，是其本於
      其個人之確定法律見解而下的裁定（詳本院卷第209 頁背
      面），是亦得證被告聲明異議及再抗告行為之合法性，並
      非影響本院司法事務官蘇汶芳所為之撤銷領款通知裁定之
      原因，而乃屬正當權利之行使。是以，被告所為上揭行為
      ，非為民法第184 條所訂之不法侵害行為或違背善良風俗
      之方法，亦屬有據。
（二）原告所主張其未於98年6 月1 日自本院處領取參與分配款
      項，於99年4 月9 日方領得分配款項之損害，與被告謝智
      清以被告萬仲公司之名義所為上揭行為，有無相當因果關
      係存在？被告謝智清就上揭行為有無故意或過失？
  １、按因故意或過失，不法侵害他人之權利者，負損害賠償責
      任。故意以背於善良風俗之方法，加損害於他人者，亦同
      。民法第184 條第1 項定有明文。按損害賠償之債，以有
      損害之發生及有責任原因之事實，並二者之間，有相當因
      果關係為成立要件。故原告所主張損害賠償之債，如不合
      於此項成立要件者，即難謂有損害賠償請求權存在。最高
      法院48年臺上字第481 號亦著有判例。次按當事人主張有
      利於己之事實者，就其事實有舉證之責任。民事訴訟法第
      277 條前段亦著有規定。是原告主張其對被告有侵權行為
      損害賠償請求權，依前揭規定，自應就被告之過失及其過
      失行為與損害結果間存在有相當因果關係負舉證責任，合
      先敘明。
  ２、經查，本件被告之上揭行為，係屬正當權利之行使，且本
      院司法事務官所為之撤銷領款通知裁定，亦本於其個人之
      確定法律見解所為，已如前述，是縱令被告為上揭行為，
      且事後皆遭臺灣高等法院、最高法院駁回確定，惟得否據
      此認其與本件分配款能否核發有相當因果關係存在，已非
      無疑。且本院司法事務官於98年5 月11日對原告所發之領
      款通知，係附有原告需提出債權原本始得領款之條件（本
      院卷第142 頁）。嗣本院司法事務官於98年6 月17日所為
      撤銷上開領款通知之裁定，雖經臺灣高等法院以98年度抗
      字第1263號裁定廢棄，惟上揭要求原告需提出債權原本之
      領款通知，並非在上述廢棄範圍之列，直至99年3 月25日
      本院司法事務官通知原告領款時，該附條件之領款通知才
      併以撤銷（本院卷第16頁）。易言之，於99年3 月25日以
      前，原告若未提出債權憑證，也無從領得分配款，此觀諸
      以本院司法事務官於本院100 年6 月16日言詞辯論時證稱
      ：「（原證13號發文的時候，通知領款要原告提出債權借
      據，原告是否有提出債權借據的正本？）沒有。（依照原
      證13號的發函通知，原告沒有提出債權借據，貴院會不會
      核發案款？）不會，已經加入領款的條件，未提出就不會
      發款。」（本院卷第210 頁背面），亦可證之。又據本院
      97年度重訴字第360 號案件審理調查過程可知（本院卷第
      166-173 頁），原告就本院司法事務官所為附條件之領款
      通知一事，亦曾具狀就此部分聲明異議（本院卷第10頁）
      。則由此可知，原告當時並未依本院司法事務官之通知提
      出債權原本。是以，縱令被告未為上揭行為，原告也無從
      於98年6 月1 日即領得分配款。是原告主張兩者間有相當
      因果關係存在，依此請求被告賠償，亦不可採。至被告謝
      智清就上揭行為有無故意或過失，已如爭點一所論述，不
      再贅述。
（三）綜上所述，原告對於本院司法事務官於98年5 月11日所發
      之領款通知，因未依通知提出債權原本，自無法如期領款
      ，是原告未即時領取分配款所可能遭受之損害，與被告上
      揭行為間自無相當因果關係存在。況被告所為係屬權利之
      正當行使，並非不法行為或以背於善良風俗之方法加損害
      於原告。從而，原告主張被告濫行提起確認抵押債權不存
      在等訴及對領款通知裁定聲明異議，以致其受有應領而未
      能領得之法定遲延利息損害，扣除已領取本院執行處違法
      提存之利息後，請求被告賠償其因此所受之損害635,179
      元，洵屬無據。
六、綜上所述，原告依民法第184 條第1 項、第185 條、第28條
    之規定，請求被告應給付如其訴之聲明所為之請求，並無理
    由，應予駁回。又原告受敗訴判決，其假執行之聲請即失所
    依據，應併予駁回。
七、本件判決基礎已臻明確，兩造其餘爭執事項及所提出之攻擊
    防禦方法暨訴訟資料，經核與判決基礎不生影響，爰不一一
    論駁，附此敘明。
八、訴訟費用負擔之依據：民事訴訟法第78條。
中    華    民    國   100    年    9     月    27    日
                  民事第一庭  法  官  陳梅欽
以上正本證明與原本無異。
如對本判決上訴，應於判決送達後20日內向本院提出上訴狀，若
委任律師提起上訴者，應一併繳納上訴審裁判費，否則本院得不
命補正逕行駁回上訴。
中    華    民    國   100    年    9     月    27    日
                              書記官  羅伊安